【裁判字號】    97,訴,487
【裁判日期】    970804
【裁判案由】    給付違約金
【裁判全文】
臺灣臺中地方法院民事判決  97年度訴字第487號
原      告  甲○○
被      告  乙○○
訴訟代理人  林開福律師
複  代理人  李美玉律師
上列當事人間請求給付違約金事件，本院於民國97年7月14日言
詞辯論終結，判決如下：
    主    文
原告之訴及假執行之聲請均駁回。
訴訟費用由原告負擔。
    事 實 及 理 由
一、原告主張：兩造經由訴外人群義不動產經紀股份有限公司（
    下稱群義公司）之仲介，於民國（下同）96年10月17日簽訂
    不動產買賣契約，約定原告以新台幣（下同）1,700萬元之
    價格，將其所有坐落台中市○○區○○段267-7地號土地暨
    其上同段3629建號建物（即門牌號碼台中市○○區○○路3
    段140-2號房屋，下稱系爭房地）出售予被告，依兩造間系
    爭買賣契約暨附件之約定，被告於簽約時給付第一期款100
    萬元，第二期款110萬元應於96年10月24日支付，原告則需
    於96年10月24日前出具第一、二順位抵押權人即台中商業銀
    行股份有限公司（下稱台中商銀）、萬泰商業銀行股份有限
    公司（下稱萬泰商銀）之貸款餘額證明，並塗銷第三順位抵
    押權，若原告未於前開期日前完成上列條件，則兩造間之系
    爭買賣契約即無條件解約，如被告未依約按期給付價金，經
    原告催告仍未履行，則原告得解除系爭買賣契約，並得將已
    付價款沒收充作違約金。詎原告依約於96年10月24日前塗銷
    第三順位抵押權，並於96年10月24日提出第一順位抵押權人
    台中商銀出具之放款餘額證明書、第二順位抵押權人萬泰商
    銀出具之同意書，被告於當日雖已目睹原告所提出之上開資
    料，卻臨時拒絕依約交付第二期款予原告，嗣雖經原告於96
    年11月10日以證信函催告被告履約，仍無結果，原告乃在96
    年11月19日以存證信函通知被告解約。兩造間系爭契約既因
    被告違約而由原告合法解除，則依系爭契約第10條第1項之
    約定，原告自得將已收價金即第一期款100萬元沒收充作違
    約金，故而原告乃將被告於簽約時所交付之面額100萬元（
    票載發票日為96年10月26日、支票號碼UE0000000號，下稱
    系爭支票）提示請求付款，惟因更改處未經發票人原留印鑑
    簽章證明而遭退票，爰依民法第250條及系爭契約之約定，
    請求被告給付違約金100萬元等語。並聲明：(一)被告應給付
    原告100萬元，及自支付命令送達翌日起至清償日止，按年
    息百分之5計算之利息。(二)原告願供擔保，請准宣告假執行
    。
二、被告則以：系爭支票原係被告交付訴外人即仲介系爭房地買
    賣之群義公司丙○○，作為代為議價之斡旋金，兩造於96年
    10月17日簽約時，因發覺原告債務狀況複雜，因而系爭契約
    乃有注意事項及簽約附件之約定，並於當時約明日後買賣若
    成再行換票。按依兩造系爭買賣契約附件之約定，原告除應
    於96年10月24日前塗銷第三順位抵押權、取得清償證明外，
    並應出具第一、二順位抵押權銀行之貸款餘額證明，並保證
    無其他債務，原告於96年10月24日固提出台中商銀出具之「
    放款餘額證明書」3紙及萬泰銀行出具之「同意書」1紙，然
    萬泰商銀出具之「同意書」並非系爭買賣契約附件所指之貸
    款餘額證明書，且原告於該日亦未提出第三順位抵押權清償
    證明，更未提出保證無其他債務之證明文件或切結書，原告
    顯然尚未依約履行其義務，被告因而心生疑慮，被告在群義
    公司人員強勢介入下，於同年月25日再與原告簽立同意書，
    同意系爭買賣契約附件第一條刪除，系爭買賣契約則繼續履
    行，因而被告旋即在96年10月26日將第二期款110萬元之支
    票1紙交付群義公司之丙○○簽收，足見被告所擔心者僅為
    原告之財務狀況，並非對系爭房地有所不滿，被告亦無任何
    違約之處。未料嗣後原告得知被告質疑其財務狀況不佳之消
    息，係來自訴外人即居住系爭房地同社區之劉醫師及劉夫人
    ，便心存不滿，即在社區中散佈對劉家不利之謠言，引起劉
    醫師及劉夫人之不滿，為此群義公司不但出面道歉，丙○○
    更因此通知被告取消系爭房地之買賣，並表示願退還訟爭支
    票，後續則以存證信函作解約動作，被告同意解約，故而乃
    由被告之妻於96年10月29日至群義公司簽收、取回第二期款
    支票，群義公司既為原告所委託之代理人，當群益公司代原
    告表示欲取消系爭房地之買賣契約及退還訟爭支票予被告時
    ，被告即信任其說詞而認為系爭買賣已告一段落，系爭買賣
    契約已合意解除。況被告若確實有違約之情形，丙○○亦不
    可能將訟爭支票退還給被告，因為依照合約規定是要全部沒
    收，故原告再以存證信函主張解除契約並請求違約金之損害
    賠償，顯屬無據。退步而言，縱被告應負違約責任，然系爭
    買賣契約中所核定之違約金計算方式亦屬過高，原告並未因
    系爭房地之買賣而支出任何款項，亦未因被告不履行本件契
    約受有任何損害，原告請求100萬元之違約金，亦嫌過高，
    倘認被告確實需負違約之責，應衡量本案情況，酌減違約金
    約10萬元為妥適等語，資為抗辯。並聲明：(一)原告之訴及假
    執行之聲請均駁回。(二)如受不利判決，願供擔保免為假執行
    。
三、下列事實為兩造不爭執，且有不動產賣賣契約書暨簽約附件
    、同意書（日期記載為96年10月24日）、支票及退票理由單
    、存證信函及掛號郵件收件回執、廠商貨款清償協議書、萬
    泰銀行出具之同意書、台中商銀出具之放款餘額證明書等附
    卷可稽，堪信為真實：
  (一)兩造經由訴外人群義公司之仲介，於96年10月17日訂立不動
    產買賣契約，約定原告以1,700萬元之價格將其所有之系爭
    房地出售予被告，並同時將被告交付原充為斡旋金之系爭
    100萬元支票轉為系爭買賣之第一期價款。
  (二)依兩造間系爭買賣契約第4條暨簽約附件之約定，被告應於
    96年10月24日支付第二期款110萬元，原告則需在該日前塗
    銷第三順位抵押權，且需提出第一、二順位抵押權人即台中
    商銀、萬泰商銀之貸款餘額證明，並保證無其他債務，若原
    告未於前開期日前完成上列條件，則雙方得無條件解除契約
    ，已付價金無息返還。
  (三)原告於96年10月24日僅提出台中商銀出具之「放款餘額證明
    書」3紙及萬泰商銀出具之「同意書」1紙，並未提出廠商貨
    款清償協議書。
  (四)兩造於96年10月25日再簽立同意書（同意書上日期記載為96
    年10月24日），約定刪除系爭買賣契約簽約附件第1條之約
    定事項，繼續履行系爭買賣契約之權利義務。
  (五)被告在96年10月26日將第二期款面額110萬元之支票持至群
    義公司交該公司人員丙○○代收。
  (六)系爭面額100萬元之支票屆期經提示未獲付款。
  (七)96年10月29日被告之妻至群義公司取回第二期款面額110萬
    元支票。
  (八)原告於96年11月10日以存證信函催告被告履約，再於96年11
    月19日以存證信函通知被告解約。
四、本件兩造爭執之焦點乃為被告有無違反系爭買賣契約之約定
    ，而應負違約責任。經查：
  (一)依兩造系爭契約第四條付款之約定，被告應於96年10月24
    日交付系爭房地買賣之第二期價金110萬元，而依系爭買賣
    契約簽約附件所為「1.本物件第三順位為私人抵押權，賣方
    須於民國96年10月24日前負責自行塗銷，如無法於上述期間
    取的（得）清償證明，雙方無條件解約買方已付價金無息返
    還，.... 2.本物件第一、二順位抵押權於產權移轉登記
    完畢後，再由賣方銀行及履約銀行負責清償，賣方須96年10
    月24日前同時出具銀行貸款餘額證明，並保證無其他債務，
    .... 」之約定，可知於96年10月24日被告給付第二期款之
    同時，原告需同時履行塗銷第三順位抵押權登記、提出第一
    、二順位抵押權銀行出具之貸款餘額證明、並保證無其他債
    務之義務始可，嗣兩造雖於上揭約定期日後之96年10月25日
    再簽訂同意書（同意書上日期記載為96年10月24日），約定
    「雙方同意就本契約簽約附件第一條約定事項同意刪除，買
    賣雙方同意繼續履行本契約之權利義務。」等語，將系爭契
    約簽約附件之第一條約定刪除，然就原告於收取第二期款時
    ，需同時履行提出第一、二順位抵押權銀行出具之貸款餘額
    證明、並保證無其他債務之義務部分，則無任何變動，足見
    原告於日後收取第二期款之同時仍需履行上開義務，洵屬無
    疑。
  (二)查，原告於96年10月24日固提出台中商銀出具之「放款餘額
    證明書」3紙及萬泰商銀出具之「同意書」1紙，然依原告所
    提出、萬泰商銀出具之同意書所載「一茲同意甲○○償還新
    台幣伍佰萬元後，塗銷下列不動產設押於本行之抵押權。..
    .. 二不動產明細.... 三上述伍佰萬元係償還甲○○於本行
    所保證之新樂園發展文化事業有限公司及春露商店所積欠之
    部分貸款。」觀之，上揭萬泰商銀出具之「同意書」，顯非
    兩造系爭買賣契約簽約附件及同意書所稱之貸款餘額證明，
    蓋兩造之所以約定原告於收取第二期款時應同時提出第一、
    二順位抵押權之銀行貸款餘額證明、並保證無其他債務，實
    乃因第一、二順位抵押權所擔保之債權，於系爭房地所有權
    移轉後，將由被告取得之系爭房地負擔保清償之責，攸關被
    告之權益甚鉅，自需明確載明第一、二順位抵押權之貸款餘
    額始足當之，而原告所提出之上開萬泰商銀出具之同意書，
    並未載明貸款餘額為何，而其性質又僅具債之契約性質，該
    萬泰商銀出具之同意書自非兩造系爭買賣契約簽約附件所稱
    之「貸款餘額證明書」，另參照原告自承「因為我跟萬泰銀
    行另有文化創意產業貸款1500萬元，我跟萬泰說好我還伍佰
    萬元，他們就塗銷第二順位抵押權，萬泰跟我說用同意書就
    可以，因為如果開餘額證明，債權金額會將近二千萬元。」
    等語（見本院卷97年5月29日言詞辯論筆錄），該萬泰商銀
    出具之同意書確非兩造系爭買賣契約簽約附件所稱之「貸款
    餘額證明書」，尤屬無疑。況原告迄尚未依系爭契約簽約附
    件所示，提出保證無其他債務之證明文件或切結書，亦為原
    告所不否認，僅稱「我認為我只要提出第三順位塗銷證明、
    第一、二順位餘額證明書及同意書之後，買方及仲介公司就
    可以去跟銀行查詢，並可得知我這間房子是清清楚楚的，在
    我的認知我只要把上述資料提出就已經是保證了。」（見本
    院卷97年7月14日言詞辯論筆錄），然依兩造於簽約附件之
    約定，乃係原告應盡提出保證之義務，並非被告應負查證之
    責，原告上開所述誠無可取。原告既迄尚未履行系爭買賣契
    約簽約附件第2條及同意書所約定之義務，被告自尚無給付
    第二期款之義務甚明。
  (三)原告迄尚未履行系爭買賣契約簽約附件第2條及同意書所約
    定之提出第一、二順位抵押權貸款餘額證明、並保證無其他
    債務之義務，自尚不得請求被告給付系爭買賣之第二期款，
    已如前述，則被告嗣後由其妻向訴外人群益公司取回供支付
    第二期款之面額110萬元支票，不論是出於誤認兩造間系爭
    買賣契約已合意解除、或係出於拒絕給付之意思，均無違約
    可言，則原告於96年11月10日以存證信函催告被告履約、再
    於同年月19日以存證信函通知被告解約，均不生效力。從而
    ，原告主張因被告違約未履行給付價金之義務，依係爭買賣
    契約第10條第1項之約定及民法第250條之規定，其得沒收被
    告已付價金，而請求被告給付系爭買賣契約第一期款支票之
    面額100萬元及自支付命令送達翌日起之法定遲延利息，洵
    屬無據，不應准許。
五、本件判決之結果已臻明確，兩造其餘主張、抗辯暨攻擊防禦
    方法，經審酌均於判決結果無影響，毋庸一一贅述，附此敘
    明。
六、結論：本件原告之訴為無理由，依民事訴訟法第78條，判決
    如主文。
中    華    民    國    97    年    8    月     4    日
                  民事第四庭    法  官  呂麗玉
正本係照原本作成。
如對本判決上訴，須於判決送達後20日內向本院提出上訴狀。
中    華    民    國    97    年    8    月     4    日
                                書記官


司法院資訊處製作；財團法人民間司法改革基金會備份。
